臺灣新北地方法院民事裁定
110年度消債更字第515號
聲  請  人  賴孜羽（原名：賴資雯）



代  理  人  林侑靜律師
上列當事人因消費者債務清理事件，聲請更生，本院裁定如下：
    主  文
更生之聲請駁回。
聲請費用由聲請人負擔。
    理  由
一、按債務人不能清償債務或有不能清償之虞者，得依本條例所
    定更生或清算程序，清理其債務，消費者債務清理條例（下
    稱消債條例）第3 條定有明文。次按聲請更生或清算不合程
    式或不備其他要件者，法院應以裁定駁回之，但其情形可以
    補正者，法院應定期間先命補正；法院為調查事實，得命關
    係人或法定代理人本人到場或以書面陳述意見；債務人經法
    院通知，無正當理由而不到場，或到場而故意不為真實之陳
    述，或無正當理由拒絕提出關係文件或為財產變動狀況之報
    告，應駁回更生之聲請，消債條例第8 條、第9條第2項、第
    46條第3 款分別定有明文。法院雖依消債條例第10條之規定
    ，有依職權調查必要之事實及證據之責，然基於債務人對自
    身財務、信用、工作之狀況，本應知之甚稔之理，依消債條
    例第44條及上開條文意旨，苟債務人怠於配合法院調查，或
    有不實陳述之情形，法院亦得駁回債務人之聲請，顯見消債
    條例藉由課予債務人協力義務之方式，以示其確有債務清理
    之誠意。
二、本件聲請意旨略以：聲請人於民國108年間因投資失利積欠
    債務，致無法正常償還信用卡及信用貸款債務，又聲請人長
    子未成年時涉犯詐欺罪，聲請人身為法定代理人應負連帶賠
    償之責，聲請人雖入不敷出，但因信用不良無法向金融機構
    借款，遂透過網路、簡訊等方式向第三人申請高利貸款，以
    債養債後，聲請人無力攤還本金，積欠債務新臺幣（下同）
    1,075萬4,421元，其中無擔保或無優先債務共計1,039萬7,5
    41元。聲請人前與最大金融機構債權人三信商業銀行股份有
    限公司（下稱三信商銀）成立消費者債務前置協商後毀諾，
    嗣單獨向三信商銀成立前置協商毀諾後個別協商一致性方案
    協議（下稱個別協商），復又毀諾，聲請人遂向鈞院聲請前
    置調解，惟調解不成立。聲請人聲請更生後迄今受僱於板橋
    榮民之家，每月收入約7萬4,179元，個人每月必要支出為2
    萬4,818元（即：膳食費9,000元＋租金5,000元＋交通費5,927
    元＋水費120元＋電費2,376元＋手機費1,395元＋雜支1,000元＝2
    萬4,818元)，另聲請人陳報與配偶共同扶養成年長子1人、
    未成年次子1人，聲請人每月實際支出扶養費2萬1,659元，
    是聲請人每月必要支出共計4萬6,477元（計算式：2萬4,818
    元＋扶養費2萬1,659元＝4萬6,477元）；聲請人名下僅有已遭
    流當但未完成過戶手續之汽車1輛（車牌號碼：000-0000號
    ）、供代步已無殘值機車1台（車牌號碼000-000號）、存款
    4,194元及如附表所示人壽保險契約，因無法清償上開債務
    ，有不能清償債務之情事。聲請人未曾由法院裁定開始更生
    、清算、破產和解及破產。聲請人於聲請更生前2年內無任
    何無償行為有害及債權人之權利，且受益人於受益時亦知其
    情事，並無雙務契約尚未履行完畢等情。為此，爰依法聲請
    更生等語。
三、聲請人主張其前與最大金融機構債權人三信商成立消費者債
    務前置協商後毀諾，嗣單獨向三信商銀成立個別協商，復又
    毀諾，聲請人遂向鈞院聲請前置調解，惟調解不成立等情，
    業經本院核閱本院110年度司消債調字第625號卷（下稱調解
    卷），並函詢三信商銀（見本院卷第331-344頁、第419-426
    頁三信商銀陳報狀），查明屬實。至於本件聲請人所積欠無
    擔保或無優先債務總額，雖其陳報共計1,039萬7,541元，並
    提出消費者債務清理法院前置調解聲請狀所附債權人清冊、
    財團法人金融聯合徵信中心查詢當事人綜合信用報告回覆書
    、臺灣宜蘭地方法院109年度抗字第41號裁定及109年度宜簡
    字第311號和解筆錄、聲請人與民間債權人陳○奕108年10月1
    日簽訂之借據、臺灣臺北地方法院105年度司票字第17564號
    裁定、聲請人與債權人曾○卿、林○佑106年2月24日簽訂借款
    清償約定書、本院109年10月12日新北院賢109司執宇字第13
    0568號執行命令、債權人台灣樂天信用卡股份有限公司、張
    ○文、裕榮企業股份有限公司、台灣永旺信用卡股份有限公
    司陳報狀、金融機構債權人三信商銀陳報前置調解金融機構
    無擔保債務還款分配表、金融機構債權人第一商業銀行股份
    有限公司陳報狀等件為憑（見調解卷第8-14頁反面、第26-3
    2頁、第50-79頁；本院卷第395-417頁、第531-540頁），惟
    其中聲請人積欠永佳當舖28萬元債務部分，經永佳當舖於11
    0年11月29日具狀陳報聲請人於該當舖質押之汽車2輛均已流
    當賣出，聲請人現無積欠永佳當舖債務；另聲請人積欠債權
    人曾○卿、林○佑370萬元債務部分，經本院定於111年5月10
    日調查期日，曾○卿到庭表示聲請人原共同積欠伊與林○佑31
    5萬元債務，聲請人清償40餘萬元後即未再還款等語（見本
    院卷第471-477頁調查筆錄）。依上開聲請人提出與曾○卿、
    林○佑簽訂之借款清償約定書所載，聲請人係積欠曾○卿、林
    ○佑370萬元，是本院暫以370萬元計算聲請人積欠曾○卿、林
    ○佑債務，至於聲請人已清償債權人曾○卿、林○佑40餘萬元
    部分，未據曾○卿、林○佑詳為說明，本院暫以40萬元計算，
    是本件聲請人積欠之無擔保或無優先權債務自應扣除陳報積
    欠永佳當舖之28萬元及已清償曾○卿、林○佑之40萬元，共計
    961萬7,541元，聲請人所積欠債務總額未逾1,200 萬元。聲
    請人表示於聲請更生前1日回溯5年內未從事每月營業額20萬
    元以上之營業活動，依首開規定，聲請人所為本件更生聲請
    可否准許，應審究其毀諾是否有「不可歸責於己之事由，致
    履行有困難」及其現況是否有「不能清償債務或有不能清償
    之虞」之要件。
四、經查：
  ㈠按聲請更生或清算，徵收聲請費1,000元；郵務送達費及法院
    人員之差旅費不另徵收。但所需費用超過應徵收之聲請費者
    ，其超過部分，依實支數計算徵收；前項所需費用及進行更
    生或清算程式之必要費用，法院得酌定相當金額，定期命聲
    請人預納之，逾期未預納者，除別有規定外，法院得駁回更
    生或清算之聲請。消債條例第6條定有明文。經查，本件聲
    請人經本院於110年11月19日以裁定通知聲請人於10內繳納
    郵務送達費6,630元，於110年11月25日合法送達後，仍迄未
    繳納，此有本院送達證書、民事科查詢簡答表1紙、答詢表2
    紙附卷可證（見本院卷第29頁、第361-365頁）。
  ㈡另聲請人於107年5月11日與最大債權銀行三信商銀成立前置
    協商，三信商銀提供聲請人自107年6月10日起，每期繳付1
    萬,555元，共180期，利率2.50%之優惠還款方案，聲請人履
    行36期後，於110年7月9日毀諾。嗣於110年8月24日單獨與
    三信商銀成立個別協商，三信商銀另提供聲請人於110年9月
    10日起，每期繳付3,786元，共180期，利率0%之優惠還款方
    案，惟聲請人自始未履約，此有三信商銀111年3月21日陳報
    狀可稽（見本院卷第331-335頁），此部分堪可認定。聲請
    人雖稱其毀諾係因母親罹患肺腺癌第三期並移轉至腦部，需
    大筆醫療費用，聲請人銀行信貸額度已滿，僅得向地下錢莊
    借錢以為支應，不得已而毀諾云云。然查，依聲請人母親之
    診斷證明書所載，聲請人母親罹癌就診日期為96年9月14日
    至96年10月11日止（見本院卷第453頁），然聲請人於107年
    5月11日始與三信商銀成立前置協商，其母罹患癌症有醫療
    費支出必要之事由顯然早發生於前置協商之前11年餘，聲請
    人聲稱係因前置協商前之母親罹癌醫療費用事由而向地下錢
    莊借款致無法按期清償而不得已於110年7月9日毀諾云云，
    顯非可採。況聲請人始終未能提出任何關於其所稱於96年間
    向地下錢莊借錢之相關資料，以實其說，難認其所稱因其母
    罹癌醫療費用事由而向地下錢莊借款致毀諾云云為可信。是
    以，聲請人未能提出任何資料以證明其毀諾有何不可歸責之
    事由。揆諸上開說明，難逕認其符合「因不可歸責於己之事
    由致履行有困難」之要件。
  ㈢聲請人主張其受僱於板橋榮民之家，每月收入約7萬4,179元
    ，名下有已遭流當但未完成過戶手續之汽車1輛（車牌號碼
    ：000-0000號）、供代步用無殘值機車1台（車牌號碼000-0
    00號）、存款4,194元及如附表所示人壽保險契約，每月必
    要支出則為2萬4,818元，並負擔扶養費2萬1,659元等情，固
    據提出108年度至109年度綜合所得稅各類所得資料查詢清單
    、聲請人各金融機構存摺影本及歷史交易明細、債權人永佳
    當舖110年11月29日陳報狀、集保戶往來參加人明細資料表
    （含帳號）、保管帳戶客戶餘額表、客戶存券異動明細表、
    投資人於各專戶無資料明細表、投資人於清算交割銀行未開
    戶明細表、聲請人全國財產稅總歸戶財產查詢清單、勞工保
    險被保險人投保資料表（明細）、新光人壽保險股份有限公
    司人壽保險契約書影本、新光人壽保險股份有限公司111年4
    月20日陳報狀、機車行照影本、手機費帳單、水費帳單、加
    油費發票、客運購票證明、電費帳單、房屋租賃契約等件為
    憑（見調解卷第15-23頁；本院卷第35-39頁、第47-67頁、
    第69-166頁、第170頁、第174頁、第177-178頁、第191-270
    頁、第431-440頁、第449-451頁）。然查，依聲請人之中國
    信託商業銀行（下稱中信商銀）帳戶存款交易明細所示（見
    本院卷第113-159頁），聲請人自108年11月起至110年11月
    間止，共有234筆，以「存款機現金存入」方式、平均每月
    數筆、每次存入金額分別為100元至79,000元不等之交易紀
    錄，未經聲請人說明此等現金存入金錢之來源為何。又聲請
    人表示其僅有板橋榮民之家薪資收入（按：板橋榮民之家薪
    資係匯入聲請人郵局帳戶），且未從事其他營業活動，然聲
    請人之台灣銀行帳戶卻有非板橋榮民之家之第三人以「薪資
    」名目，分別於109年6月1日、109年7月1日、110年6月1日
    、110年9月1日、110年10月1日「匯入」2萬1,000元、2萬元
    、4萬元、3萬元、3萬元共計5筆（見本院卷第161-163頁）
    ；又聲請人中信商銀帳戶卻有分別於109年5月4日、109年6
    月1日、109年7月1日、110年6月1日、110年9月1日、110年1
    0月1日，以「薪資」名目「轉出」2萬1,000元、2萬1,000元
    、2萬元、4萬元、3萬元、3萬元計6筆（見本院卷第121、12
    3、125、147、153、154頁）。經本院就上開以薪資名目匯
    入及轉出金額事項當庭詢問聲請人，聲請人稱以存款機存入
    之各筆交易均為聲請人向朋友短期週轉所得，已無法記得姓
    名，至於聲請人帳戶有上開薪資匯入及轉出紀錄，係因其長
    子於加油站打工時因無銀行帳戶，故加油站匯入聲請人帳戶
    代為領取後再由聲請人匯款予長子云云。然查，上開以存款
    機存入現金方式之交易紀錄，高達234筆，且每月均有數筆
    、存入金額少則100元，多至7萬9,100元，以幾千元至數萬
    元不等居多，金額零碎且不固定，顯與一般社會上短期週轉
    均會顯示貸與人帳號或姓名以證明確有交付借款予貸與人之
    常情不符；又按雇主應置備勞工工資清冊，將發放工資、工
    資各項目計算方式明細、工資總額等事項記入。工資清冊應
    保存五年。勞動基準法第23條第2項定有明文。是以，雇主
    依法應將工資之發放等記載於工資清冊，並有保存義務，依
    吾人一般社會經驗法則，雇主支付受僱人薪資以匯入受僱人
    本人名義金融機構帳戶，以證明已支付工資，縱受僱人並無
    金融機構帳戶，亦係以薪資袋方式由受僱人親自簽領現金，
    而聲請人稱其長子109年6月1日至110年10月1日因無金融機
    構帳戶需由聲請人代為領受其加油站工讀薪資云云，顯與雇
    主上開依法應將發放工資方式記載於工資清冊之義務之情相
    悖，實有違常理；況聲請人初稱其長子無金融機構帳戶，後
    又稱109年5月4日、109年6月1日、109年7月1日係轉出「薪
    資」3筆予其長子帳戶云云（見本院111年5月10日調查筆錄
    ），顯然前後矛盾不符，且以薪資名義轉帳其長子，更與常
    理相違。開庭調查後，嗣雖經聲請人於111年5月12日具狀說
    明上開以薪資名目匯入及轉出金額事項係聲請人每月受領薪
    資後，自其郵局薪資轉帳戶先匯出至聲請人中信商銀帳戶，
    復又自該帳戶匯出至聲請人台灣銀行帳戶等語（見本院卷第
    543-544頁），本院經比對聲請人上開各金融機構帳戶交易
    明細之交易日期、交易金額、匯出入帳號等（見本院卷第56
    、65、66頁、第121、123、125、147、153、154頁、第161-
    163頁）固認匯款金流屬實，然聲請人於本院開庭調查時就
    其上開以薪資名目匯入及匯出情形言詞矛盾，且對其以薪資
    名目匯入及匯出情形之自身行為卻毫不知悉，似與常情相違
    ；況聲請人就前開高達234筆以存款機存入現金方式之交易
    紀錄情形，始終無法合理說明，業如前述，與消債條例立法
    目的亦相違背。基上各節，難認聲請人已據實陳報及說明其
    財產及收入狀況，有隱匿收入及財產之虞。
　㈣按消債條例所規定之更生制度，其目的在於使債權人獲得公
    平之受償，避免債務人遭受多數債權人個別對其強制執行，
    而無法重建經濟，以使債務人得有更生之機會，防止社會經
    濟發生混亂。故債務人欲以消債條例調整其所負義務，自應
    本於誠信原則之本旨，僅在其不能清償債務或有不能清償之
    虞而使其陷於經濟上之困境時，始得准許之，以避免藉此善
    意立法而惡意圖謀減免債務，致使社會陷於道德危險。聲請
    人既已有負債在身，本應較一般人更節約支出，節省開銷，
    不得隨意支出。倘聲請人仍維持過去慣常之生活，而未能重
    新檢視消費行為樽節支出，縮衣節食生活、優先誠實履行清
    償債務之責，即違反消債條例立法目的。本件聲請人於110
    年8月23日既已向本院具狀聲消費者債務清理前置調解，並
    於110年11月2日調解不成立、當場以言詞聲請更生後進入更
    生審理程序，此有本院110年度司消債調字第625號卷宗可稽
    ，然聲請人已有原本供代步之車牌000-000號機車，依債權
    人和潤企業股份有限公司（下稱和潤公司）110年12月7日陳
    報狀（見本院卷第185頁），聲請人旋即於更生調解不成立
    、當場以言詞聲請更生之翌日即110年11月3日，向和潤公司
    申請以其名下普通重型機車（車牌號碼：000-0000號）為擔
    保之機車分期貸款本金25萬元(分60期，每期付款5,948元)
    ，除未樽節支出外，猶於更生審理程序中繼續增加非生活必
    需之消費支出與債務；再者，聲請人已向板橋榮民之家申請
    宿舍居住，於聲請更生後迄今仍維持支出交通費高達5,927
    元、手機費高達1,395元等非必要之奢侈開銷，另聲請人陳
    報每月支出扶養費2萬1,659元（見本院卷第444頁），惟其
    長子現年22歲，按常理應屬大學畢業且已進入職場工作之勞
    動人口，況聲請人前稱其長子有於加油站工讀經驗，縱聲請
    人長子現具學生身分，仍應有能力負擔自身開銷而無需聲請
    人扶養，惟本件聲請人除維持過往奢糜開銷、浮報扶養費用
    外，甚至於前置調解不成立、言詞聲請更生之翌日即向和潤
    公司申貸機車分期貸款25萬元債務，要難認為聲請人有聲請
    更生之誠意，揆諸首開說明，本件更生之聲請，於法不合，
    不應准許。
五、綜上所述，聲請人經命補正後迄未繳納郵務送達費，且無法
    證明其毀諾係因不可歸責於己致履行有困難之事由，又經本
    院開庭調查聲請人財產狀況，聲請人無法說明及提出相關證
    據以證明財產及收入之真實狀況，甚且於更生審理程序中維
    持一貫過往奢糜消費習慣，復未能說明其長子有何扶養之必
    要性，又於更生審理程序中再向和潤公司申請機車分期付款
    申貸本金25萬元，繼續增加非生活必需之消費支出與自身債
    務，要難認為聲請人有聲請更生之誠意，致本院無從判斷其
    實際清償債務能力，已違反其應負之協力義務，而構成更生
    開始之障礙事由，本件更生之聲請為無理由，應予駁回。
六、爰裁定如主文。
中　　華　　民　　國　　111 　年　　5 　　月　　18　　日
                民事第八庭    法　官　陳翠琪
上為正本係照原本作成
如不服本裁定，應於裁定送達後10日內，以書狀向本院提出抗告
，並繳納抗告費新臺幣1,000元
中　　華　　民　　國　　111 　年　　5 　　月　　18　　日
                              書記官　曾怡婷
附表：  
編號 保單號碼 投保始期 （民國） 主約險種 要保人 被保險人 截至111年4月8日各項金額明細（新臺幣）         解約金  借款本金 保單借款利息 1 A6AA470000 86年6月5日 長安終身壽險 甲○○ 甲○○ 8,257元 8萬5,880元 7,326元 2 ARMA560390 同上 安佳增值終身還本壽險 同上 同上 2萬4,186元 29萬0,453元 1萬0,345元 3 ANBA230810 90年5月25日 新富貴增額終身壽險 同上 柳坤閎 2萬5,347元 37萬5,357元 4萬5,851元